ACORDAO-COMPLETO-2531379

ACÓRDÃO 2020/2022 ATA 10/2022 - PRIMEIRA CÂMARA

VISTOS, relatados e discutidos estes autos de tomada de contas especial instaurada pela Companhia de Desenvolvimento dos Vales de São Francisco e Parnaíba (Codevasf) , em razão da não execução do Convênio 7.93.07.0218/00, celebrado com o Município de Madeiro/PI, tendo por objeto a construção de uma ponte em concreto armado sobre o Riacho do Viu na sede do município, segundo o plano de trabalho,
ACORDAM os Ministros do Tribunal de Contas da União, reunidos em sessão da Primeira Câmara, ante as razões expostas pelo Relator, em:
9.1. julgar irregulares as contas da Sra. Maria Regina Queiroz de Almeida, nos termos dos arts. 1°, inciso I, 16, inciso III, alíneas "a" e "d", 19 e 23, inciso III, da Lei 8.443/1992;
9.2. condenar a responsável designada no subitem anterior ao pagamento da quantia abaixo relacionada, com a incidência dos devidos encargos legais, calculados a partir da data correspondente até o efetivo recolhimento, na forma da legislação em vigor:
	Data de ocorrência
	Valor histórico (R$) 

	3/1/2012
	76.000,00

9.3. fixar o prazo de 15 (quinze) dias, a contar da data da notificação, para que a responsável comprove, perante o Tribunal, o recolhimento da referida quantia aos cofres da Codevasf, nos termos do art. 23, inciso III, alínea "a", da Lei 8.443/1992 c/c o art. 214, inciso III, alínea "a", do Regimento Interno do TCU (RI/TCU) ;
9.4. aplicar à Sra. Maria Regina Queiroz de Almeida a multa de R$ 138.000,00 com fulcro no art. 57 da Lei 8.443/1992; 
9.5. fixar o prazo de 15 (quinze) dias, a contar das datas da notificação, para que a responsável comprove, perante o Tribunal (arts. 214, inciso III, alínea "a", e 269 do RI/TCU) , o recolhimento da referida quantia aos cofres do Tesouro Nacional, atualizada monetariamente, quando paga após seu vencimento, desde a data de prolação deste acórdão até a do efetivo recolhimento, na forma da legislação em vigor; 
9.6. autorizar a cobrança judicial das dívidas, caso não atendidas as notificações, nos termos do art. 28, inciso II, da Lei 8.443/1992;
9.7. dar ciência deste acórdão à responsável, à Prefeitura e à Câmara Municipal de Madeiro/PI, à Codevasf e à Procuradoria da República no Estado do Piauí, neste caso, com fulcro no art. 16, § 3º, da Lei 8.443/1992.

Tomada de contas especial instaurada pela Companhia de Desenvolvimento dos Vales de São Francisco e Parnaíba (Codevasf), à época vinculada ao então Ministério da Integração Nacional, em razão da não execução do Convênio 7.93.07.0218/00, celebrado com o Município de Madeiro/PI, tendo por objeto a construção de uma ponte em concreto armado sobre o Riacho do Viu na sede do município, segundo o plano de trabalho. Análise da resposta da citação.

Primeira Câmara

Município de Madeiro - PI e Codevasf - Superintendência Regional de Teresina/PI - 7ª SR.

3. Responsável: Maria Regina Queiroz de Almeida (XXX.257.503-XX).

13.1. Ministros presentes: Vital do Rêgo (na Presidência) e Antonio Anastasia.
13.2. Ministro-Substituto convocado: Weder de Oliveira (Relator).

WEDER DE OLIVEIRA

Cuidam os autos de tomada de contas especial instaurada pela Companhia de Desenvolvimento dos Vales de São Francisco e Parnaíba (Codevasf) , à época vinculada ao então Ministério da Integração Nacional, em razão da não execução do Convênio 7.93.07.0218/00, celebrado com o Município de Madeiro/PI, tendo por objeto a construção de uma ponte em concreto armado sobre o Riacho do Viu na sede do município, segundo o plano de trabalho.
2.	A vigência foi estipulada para o período de 29/12/2008 a 27/5/2015, em função de diversas prorrogações de ofício. 
3.	Para a consecução do empreendimento, foi previsto o aporte de R$ 200.000,00, sendo R$ 190.000,00 à conta do concedente e o restante a cargo do município. Inicialmente, a Codevasf liberou R$ 76.000,00, em 29/12/2011, com vistas à realização das seguintes metas:
a) 	Meta 1: elaboração do projeto executivo;
b) 	Meta 2: primeira etapa da construção da ponte.
4.	Na sequência, o órgão concedente solicitou a apresentação do projeto executivo e verificou, a partir de informações trazidas pelo prefeito sucessor, que não havia nenhum documento relativo ao convênio e que a quantia transferida havia sido transferida da conta específica.
5.	Tendo em vista o não saneamento da irregularidade, a entidade instaurou a presente tomada de contas especial e, ao final, concluiu que a Sra. Maria Regina Queiroz de Almeida, prefeita do Município de Madeiro/PI (Gestões: 2005-2008 e 2009-2012) , era responsável, na condição de gestora dos recursos, pelo prejuízo de R$ 76.000,00, em valores históricos.
6.	Submetidos os autos a esta Corte de Contas, o Ministro Benjamin Zymler determinou a citação da referida gestora em razão das seguintes ocorrências:
"a) não execução do objeto do Convênio 7.93.07.0218/00, conforme vistoria in loco realizada pela Codevasf; e 
b) irregular execução financeira da primeira parcela recebida pelo município, no valor de R$ 76.000,00, em 29/12/2011, materializada pela transferência dos recursos à conta do município e a posterior transferência de idêntico valor, dois dias depois, para uma conta corrente de pessoa física e sem identificação do correntista, conforme informado pelo Município de Madeiro/PI por meio do Ofício GAB 56/2013."
7.	Ademais, ordenou que a SecexTCE, preliminarmente à realização da aludida medida processual, juntasse ao processo cópia do extrato bancário da conta específica do convênio referente ao período de movimentação dos recursos repassados, realizando as diligências que entendesse pertinentes para tanto.
8.	Transcorrido o prazo regimental, a Sra. Maria Regina Queiroz de Almeida não enviou nenhuma resposta. Na sequência, o auditor da unidade técnica elaborou a instrução transcrita parcialmente a seguir, com os ajustes de forma que entendi pertinentes:
"20.	Transcorrido o prazo regimental, a responsável Maria Regina Queiroz de Almeida (CPF XXX.257.503-XX) permaneceu silente, devendo ser considerada revel, nos termos do art. 12, § 3º, da Lei 8.443/1992.
21.	A seguir passa-se a reanálise da TCE em função dos nos novos elementos e da revelia ds responsável arrolada nos autos.
ANÁLISE DOS PRESSUPOSTOS DE PROCEDIBILIDADE DA IN/TCU 71/2012
Prejuízo ao Contraditório e Ampla Defesa.
22.	Verifica-se que não houve o transcurso de mais de dez anos desde o fato gerador sem que tenha havido a notificação da responsável pela autoridade administrativa federal competente (art. 6º, inciso II, c/c art. 19 da IN/TCU 71/2012, modificada pela IN/TCU 76/2016) , uma vez que o fato gerador da irregularidade sancionada ocorreu em 3/1/2012, considerando a data de ingresso dos recursos na conta específica, e a responsável foi notificada sobre a irregularidade pela autoridade administrativa competente por meio do Edital de Notificação publicado no DOU de 7/7/2016 (peça 2, p. 59) .
Valor de Constituição da TCE 	
23.	Verifica-se, ainda, que o valor atualizado do débito apurado (sem juros) em 1/1/2017 é de R$ 107.182,80, portanto superior ao limite mínimo de R$ 100.000,00, na forma estabelecida conforme os arts. 6º, inciso I, e 19 da IN/TCU 71/2012, modificada pela IN/TCU 76/2016.
24.	A tomada de contas especial está, assim, devidamente constituída e em condição de ser instruída.	
EXAME TÉCNICO			
25.	Preliminarmente, cumpre tecer breves considerações sobre a forma como são realizadas as comunicações processuais no TCU. A esse respeito, destacam-se o art. 179, do Regimento Interno do TCU (Resolução 155, de 4/12/2002) e o art. 4º, inciso III, § 1º, da Resolução TCU 170, de 30 de junho de 2004, in verbis:
'Art. 179. A citação, a audiência ou a notificação, bem como a comunicação de diligência, far se-ão:
I - mediante ciência da parte, efetivada por servidor designado, por meio eletrônico, fac-símile, telegrama ou qualquer outra forma, desde que fique confirmada inequivocamente a entrega da comunicação ao destinatário;
II - mediante carta registrada, com aviso de recebimento que comprove a entrega no endereço do destinatário;
III - por edital publicado no Diário Oficial da União, quando o seu destinatário não for localizado.
 (...) 
Art. 3º As comunicações serão dirigidas ao responsável, ou ao interessado, ou ao dirigente de órgão ou entidade, ou ao representante legal ou ao procurador constituído nos autos, com poderes expressos no mandato para esse fim, por meio de:
I - correio eletrônico, fac-símile ou telegrama;
II - servidor designado;
III - carta registrada, com aviso de recebimento;
IV - edital publicado no Diário Oficial da União, quando o seu destinatário não for localizado, nas hipóteses em que seja necessário o exercício de defesa.
Art. 4º. Consideram-se entregues as comunicações:
I - efetivadas conforme disposto nos incisos I e II do artigo anterior, mediante confirmação da ciência do destinatário;
II - realizadas na forma prevista no inciso III do artigo anterior, com o retorno do aviso de recebimento, entregue comprovadamente no endereço do destinatário;
III - na data de publicação do edital no Diário Oficial da União, quando realizadas na forma prevista no inciso IV do artigo anterior.
§ 1º O endereço do destinatário deverá ser previamente confirmado mediante consulta aos sistemas disponíveis ao Tribunal ou a outros meios de informação, a qual deverá ser juntada ao respectivo processo.
 (...) '
26.	Bem se vê, portanto, que a validade da citação via postal não depende de que o aviso de recebimento seja assinado pelo próprio destinatário da comunicação, o que dispensa, no caso em tela, a entrega do AR em "mãos próprias". A exigência da norma é no sentido de o Tribunal verificar se a correspondência foi entregue no endereço correto, residindo aqui a necessidade de certeza inequívoca. 
27.	Não é outra a orientação da jurisprudência do TCU, conforme se verifica dos julgados a seguir transcritos:
'São válidas as comunicações processuais entregues, mediante carta registrada, no endereço correto do responsável, não havendo necessidade de que o recebimento seja feito por ele próprio (Acórdão 3648/2013-TCU-Segunda Câmara, Relator Min. José Jorge) ;
É prescindível a entrega pessoal das comunicações pelo TCU, razão pela qual não há necessidade de que o aviso de recebimento seja assinado pelo próprio destinatário. Entregando se a correspondência no endereço correto do destinatário, presume-se o recebimento da citação. (Acórdão 1019/2008-TCU-Plenário, Relator Min. Benjamin Zymler) ;
As comunicações do TCU, inclusive as citações, deverão ser realizadas mediante Aviso de Recebimento - AR, via Empresa Brasileira de Correios e Telégrafos, bastando para sua validade que se demonstre que a correspondência foi entregue no endereço correto. (Acórdão 1526/2007-TCU-Plenário, Relator Min. Aroldo Cedraz) .'
28.	A validade do critério de comunicação processual do TCU foi referendada pelo Supremo Tribunal Federal, nos termos do julgamento do MS-AgR 25.816/DF, por meio do qual se afirmou a desnecessidade da ciência pessoal do interessado, entendendo-se suficiente a comprovação da entrega do "AR" no endereço do destinatário:
'Ementa: agravo regimental. Mandado de segurança. Desnecessidade de intimação pessoal das decisões do tribunal de contas da união. art. 179 do regimento interno do TCU. Intimação do ato impugnado por carta registrada, iniciado o prazo do art. 18 da lei nº 1.533/51 da data constante do aviso de recebimento. Decadência reconhecida. Agravo improvido.
O envio de carta registrada com aviso de recebimento está expressamente enumerado entre os meios de comunicação de que dispõe o Tribunal de Contas da União para proceder às suas intimações.
O inciso II do art. 179 do Regimento Interno do TCU é claro ao exigir apenas a comprovação da entrega no endereço do destinatário, bastando o aviso de recebimento simples.' 
Da revelia da responsável Maria Regina Queiroz de Almeida (CPF XXX.257.503-XX) .
29.	No caso vertente, a citação da responsável se deu em endereços provenientes de pesquisas de endereços realizadas pelo TCU (vide parágrafos acima) na base de dados da Receita Federal. 
30.	A Sra. Maria Regina Queiroz de Almeida (CPF XXX.257.503-XX) foi citada por meio  dos ofícios indicados no quadro do item 18 desta instrução (contendo as datas do recebimentos das correspondências) , não tendo, porém, a responsável apresentado suas alegações de defesa e nem recolhido aos cofres públicos o débito devido.
31.	Nos processos do TCU, a revelia não leva à presunção de que seriam verdadeiras todas as imputações levantadas contra os responsáveis, diferentemente do que ocorre no processo civil, em que a revelia do réu opera a presunção da verdade dos fatos narrados pelo autor (Acórdão 1009/2018-TCU-Plenário, Relator Min. Bruno Dantas; 2369/2013 - TCU - Plenário, Relator Min. Benjamin Zymler e 2449/2013 - TCU - Plenário, Relator Min. Benjamin Zymler) . Dessa forma, a avaliação da responsabilidade do agente não pode prescindir da prova existente no processo ou para ele carreada. 
32.	Mesmo as alegações de defesa não sendo apresentadas, considerando o princípio da verdade real que rege esta Corte, procurou-se buscar, em manifestações da responsável na fase interna desta Tomada de Contas Especial, se havia algum argumento que pudesse ser aproveitado a seu favor. 
33.	No entanto, a responsável não se manifestou na fase interna, não havendo, assim, nenhum argumento que pudesse vir a ser analisado e posteriormente servir para afastar as irregularidades apontadas.
34.	Nesse contexto, persiste sobre as contas da Sra. Maria Regina Queiroz de Almeida (CPF XXX.257.503-XX) , prefeita do Município de Madeiro/PI (Gestões: 2005-2008 e 2009-2012) , as irregularidades transcritas no item 12 retro, quais sejam:
a) não execução do objeto do Convênio 7.93.07.0218/00, conforme vistoria in loco realizada pela Codevasf; e 
b) irregular execução financeira da primeira parcela recebida pelo município, no valor de R$ 76.000,00, em 29/12/2011, materializada pela transferência dos recursos à conta do município e a posterior transferência de idêntico valor, dois dias depois, para uma conta corrente de pessoa física e sem identificação do correntista, conforme informado pelo Município de Madeiro/PI por meio do Ofício GAB 56/2013.
35.	O Município de Madeiro/PI enviou o extrato bancário da conta corrente 16.206-X, agência 0255, do Banco do Brasil S/A (peça 30) , na qual foi depositada a quantia de R$ 76.000,00 (peça 19) , utilizada para fazer frente às despesas com a execução do Convênio 7.93.07.0218/00 (peça 1, p. 22-34) .
36.	O extrato bancário indica que a quantia foi depositada em 3/1/2012 e transferida (on line) em 5/1/2012, sem indicação do destinatário. Conclui-se, portanto, que os recursos foram movimentados na conta específica na gestão da Sra. Maria Regina Queiroz de Almeida (CPF XXX.257.503-XX) , prefeita do Município de Madeiro/PI (Gestões: 2005-2008 e 2009-2012) , cabendo a ela, a princípio, prestar contas dos recursos federais sob sua responsabilidade.
37.	Enfim, a ex-prefeita, devidamente citada, não comprovou a execução do objeto do Convênio 7.93.07.0218/00, conforme vistoria in loco realizada pela Codevasf e nem desqualificou a irregularidade na execução financeira da parcela recebida pelo município, no valor de R$ 76.000,00, materializada pela transferência dos recursos à conta do município e a posterior transferência de idêntico valor, dois dias depois, para uma conta corrente de pessoa física e sem identificação do correntista, conforme informado pelo Município de Madeiro/PI por meio do Ofício GAB 56/2013.
38.	Portanto, não resta alternativa que não seja a de propor que as contas da Sra. Maria Regina Queiroz de Almeida (CPF XXX.257.503-XX) sejam julgadas irregulares, em débito, e apenada com a multa prevista no art. 57 da Lei 8.443/1992. 
Análise dos requisitos da boa-fé
39.	Em se tratando de processo em que a parte interessada não se manifestou acerca das irregularidades imputadas, não há elementos para que se possa efetivamente aferir e reconhecer a ocorrência de boa-fé na conduta da responsável, podendo este Tribunal, desde logo, proferir o julgamento de mérito pela irregularidade das contas, conforme os termos dos §§ 2º e 6º do art. 202 do Regimento Interno do TCU (Acórdão 2064/2011-TCU-Primeira Câmara, relator Min. Ubiratan Aguiar; 6.182/2011-TCU-1ª Câmara, relator Min. Weber de Oliveira; 4.072/2010-TCU-1ª Câmara, Relator Min. Valmir Campelo; 1.189/2009-TCU-1ª Câmara, Relator Min. Marcos Bemquerer; 731/2008-TCU-Plenário, Relator Min. Aroldo Cedraz) .
40.	Dessa forma, a responsável Maria Regina Queiroz de Almeida (CPF XXX.257.503-XX) deve ser considerada revel, nos termos do art. 12, § 3º, da Lei 8.443/1992, as contas julgadas irregulares, condenando-a ao débito apurado e aplicando-lhe a multa prevista no art. 57 da Lei 8.443/1992.
Prescrição da Pretensão Punitiva
41.	Vale ressaltar que a pretensão punitiva do TCU, conforme Acórdão 1441/2016-TCU-Plenário, Relator Min. Benjamin Zymler, que uniformizou a jurisprudência acerca dessa questão, subordina-se ao prazo geral de prescrição indicado no art. 205 do Código Civil, que é de dez anos, contado da data de ocorrência da irregularidade sancionada, nos termos do art. 189 do Código Civil, sendo este prazo interrompido pelo ato que ordenar a citação, a audiência ou a oitiva dos responsáveis.
42.	No caso em exame, não ocorreu a prescrição, uma vez que uma vez que o fato gerador da irregularidade sancionada ocorreu entre 29/12/2008 a 27/5/2015 e o ato de ordenação da citação da Sra. Maria Regina Queiroz de Almeida (CPF XXX.257.503-XX) ocorreu em 17/7/2019 (peça 7) .
CONCLUSÃO
43.	Em face da análise promovida na seção "Exame Técnico", verifica-se que a Sra. Maria Regina Queiroz de Almeida (CPF XXX.257.503-XX) não logrou comprovar a boa e regular aplicação dos recursos geridos. Instada a se manifestar, optou pelo silêncio, configurando a revelia, nos termos do § 3º, do art. 12, da Lei 8.443/1992. Ademais, inexistem nos autos elementos que demonstrem a boa-fé da responsável ou a ocorrência de outras excludentes de culpabilidade.
44.	Verifica-se também que não houve a prescrição da pretensão punitiva, conforme análise já realizada.
	Tendo em vista que não constam dos autos elementos que permitam reconhecer a boa-fé da responsável, sugere-se que as suas contas sejam julgadas irregulares, nos termos do art. 202, § 6º, do Regimento Interno do TCU, com a imputação do débito atualizado monetariamente e acrescido de juros de mora, nos termos do art. 202, § 1º do Regimento Interno do TCU, descontado o valor eventualmente recolhido, com a aplicação da multa prevista no art. 57 da Lei 8.443/1992.
PROPOSTA DE ENCAMINHAMENTO
45.	Diante do exposto, submetem-se os autos à consideração superior, propondo:
a)	Considerar revel a responsável Maria Regina Queiroz de Almeida (CPF XXX.257.503-XX) , prefeita do Município de Madeiro/PI (Gestões: 2005-2008 e 2009-2012) , para todos os efeitos, dando-se prosseguimento ao processo, com fulcro no art. 12, § 3º, da Lei 8.443/1992; 
b)	Julgar irregulares, nos termos dos arts. 1º, inciso I, 16, inciso III, alíneas b e c, da Lei 8.443/1992, c/c os arts. 19 e 23, inciso III, da mesma Lei, as contas da responsável Maria Regina Queiroz de Almeida (CPF XXX.257.503-XX) , condenando-a ao pagamento da importância a seguir especificada, atualizada monetariamente e acrescida dos juros de mora, calculadas a partir da data discriminada até a data da efetiva quitação do débito, fixando-lhes o prazo de quinze dias, para que comprove, perante o Tribunal, o recolhimento da referida quantia aos cofres do Tesouro Nacional, nos termos do art. 23, inciso III, alínea "a", da citada lei, c/c o art. 214, inciso III, alínea "a", do Regimento Interno do TCU. 
	Débito relacionado à responsável Maria Regina Queiroz de Almeida (CPF XXX.257.503-XX) :
	Data de ocorrência
	Valor histórico (R$) 
	Identificador da parcela

	03/01/2012
	76.000,00
	D1

c)	Aplicar à responsável Maria Regina Queiroz de Almeida (CPF XXX.257.503-XX) , a multa prevista no art. 57 da Lei 8.443/1992 c/c o art. 267 do Regimento Interno do TCU, fixando-lhe o prazo de quinze dias, a contar da notificação, para que comprove, perante o Tribunal (art. 214, III, alínea "a", do Regimento Interno do TCU) , o recolhimento da dívida aos cofres do Tesouro Nacional, atualizada monetariamente desde a data do acórdão que vier a ser proferido por este Tribunal até a data do efetivo recolhimento, se paga após o vencimento, na forma da legislação em vigor;
d)	Autorizar, desde logo, a cobrança judicial das dívidas, caso não atendidas as notificações, na forma do disposto no art. 28, inciso II, da Lei 8.443/1992;
e)	Autorizar também, desde logo, se requerido, com fundamento no art. 26, da Lei 8.443, de 1992, c/c o art. 217, §§ 1º e 2º do Regimento Interno do TCU, o parcelamento da (s) dívida (s) em até 36 parcelas, incidindo, sobre cada parcela, corrigida monetariamente, os correspondentes acréscimos legais, fixando-lhe o prazo de quinze dias, a contar do recebimento da notificação, para comprovar, perante o Tribunal, o recolhimento da primeira parcela, e de trinta dias, a contar da parcela anterior, para comprovar os recolhimentos das demais parcelas, devendo incidir, sobre cada valor mensal, atualizado monetariamente, os juros de mora devidos, no caso do débito, na forma prevista na legislação em vigor, alertando os responsáveis de que a falta de comprovação do recolhimento de qualquer parcela importará o vencimento antecipado do saldo devedor, nos termos do § 2º do art. 217 do Regimento Interno deste Tribunal; 
f)	Enviar cópia do Acórdão a ser prolatado à Procuradoria da República no Estado do Piaui/PI, nos termos do § 3º do art. 16 da Lei 8.443/1992, c/c o § 7º do art. 209 do Regimento Interno do TCU, para adoção das medidas cabíveis; e
g)	Enviar cópia do Acórdão que vier a ser proferido à Companhia de Desenvolvimento dos Vales de São Francisco e Parnaíba (Codevasf) e à responsável, para ciência;
h)	Informar à Procuradoria da República no Estado do Piaui/PI, à Companhia de Desenvolvimento dos Vales de São Francisco e Parnaíba (Codevasf) e à responsável que a presente deliberação, acompanhada do Relatório e do Voto que a fundamenta, está disponível para a consulta no endereço www.tcu.gov.br/acordaos, além de esclarecer que, caso requerido, o TCU poderá fornecer sem custos as correspondentes cópias, de forma impressa; e
i)	Informar à Procuradoria da República no Estado Piauí/PI que nos termos do parágrafo único do art. 62 da Resolução TCU 259/2014 os procuradores e membros do Ministério Público credenciados nesta Corte podem acessar os presentes autos de forma eletrônica e automática, ressalvados apenas os casos de eventuais peças classificadas como sigilosas, as quais requerem solicitação formal."
9.	 O corpo diretivo da SecexTCE aquiesceu ao aludido encaminhamento.
10.	O Ministério Público junto ao TCU se manifestou da seguinte forma - transcrição parcial com os ajustes de forma que avaliei adequados:
"4.	Não obstante a convergência com a Unidade Técnica quanto às questões de fundo substancial, dela divergimos a respeito dos critérios adotados para a verificação da prescrição na presente TCE.
5.	No que toca às premissas que devem orientar a análise da prescrição, em recentes pareceres exarados nos processos de controle externo, após a tese firmada pelo Supremo Tribunal Federal no RE n.º 636.886 (Tema 899 da repercussão geral) , esta representante do Ministério Público de Contas tem defendido que seja adotado o regime previsto na Lei n.º 9.873/1999 como solução adequada para regular a prescrição para a atuação do Tribunal, até que sobrevenha norma específica, tanto por observar os parâmetros que preponderam no conjunto de normas do direito público, como por ser, também, a norma que já vem sendo utilizada pelo STF para reger a limitação temporal ao poder sancionador do TCU. Outrossim, entende-se que deva ser aplicado o mesmo marco normativo para as pretensões punitiva e de ressarcimento do dano ao erário.
6.	Conforme entendimento consolidado da Suprema Corte, a existência de precedente firmado pelo Plenário autoriza o julgamento imediato de causas que versem sobre o mesmo tema, independentemente da publicação ou do trânsito em julgado do "leading case" (ARE 673.256-AgR, rel. Min. Rosa Weber; ARE 930.647-AgR/PR, rel. Min. Roberto Barroso; RE 611.683-AgR/DF, rel. Min. Dias Toffoli, entre outros) .
7.	Cabe registrar que a prescrição e a decadência são matérias de ordem pública que podem ser arguidas em qualquer tempo e grau de jurisdição e, inclusive, ser reconhecidas de ofício pelo julgador, o que nos leva à convicção de que o novo entendimento veiculado pelo RE n.º 636.886 tem aplicação imediata a todos os processos em curso no TCU, independentemente da época da ocorrência dos fatos.
8.	A Lei n.º 9.873/1999 apresenta um prazo geral, de cinco anos (art. 1.º, caput) , e um prazo especial, previsto no art. 1.º, § 2.º, a saber: "quando o fato objeto da ação punitiva da Administração também constituir crime, a prescrição reger-se-á pelo prazo previsto na lei penal". Com relação a essa particular hipótese, registre-se o entendimento do STJ no sentido de que a pretensão punitiva da Administração Pública em relação à infração administrativa que também configura crime em tese somente se sujeita ao prazo prescricional criminal quando instaurada a respectiva ação penal (REsp 1116477/DF, Rel. Ministro TEORI ALBINO ZAVASCKI, PRIMEIRA TURMA, julgado em 16/08/2012, DJe 22/08/2012) . Como não há notícia nos autos sobre a instauração de ação penal que verse sobre os fatos objeto desta TCE, cumpre-nos adotar o prazo geral quinquenal para a análise da prescrição no caso concreto.
9.	No que toca ao termo inicial do prazo, deve ser considerada a data da prática da infração, nos termos do art. 1.º da Lei n.º 9.873/1999. No caso concreto, como se trata de inexecução do objeto de convênio, admitir-se-á, para fins de fixação do termo inicial do prazo prescricional, a data final da vigência do ajuste: 27/5/2015. 
10.	Prevê a Lei n.º 9.873/1999 que a prescrição se interrompe "pela notificação ou citação do indiciado ou acusado, inclusive por meio de edital" (art. 2.º, inciso I) . Aqui cumpre destacar que, nesse regime legal, a interrupção se dá pela notificação ou citação propriamente dita, e não pelo despacho que a ordena. A prescrição também se interrompe "por qualquer ato inequívoco, que importe apuração do fato" (art. 2.º, inciso II) .
11.	Sob esses fundamentos, houve a interrupção da prescrição pelo menos nas seguintes datas:
	- Em 28/6/2017, data de emissão do Relatório de Tomada de Contas Especial (Peça 2, p. 74-77) ;
	- Em 29/12/2017, data de autuação do presente processo no TCU;
	- Em 5/8/2021, data da citação da responsável (Peças 43, 44, 50 e 51) .
12.	Apenas por esse limitado retrospecto, verifica-se que não restou caracterizado no caso concreto o decurso do prazo prescricional previsto no art. 1.º, caput, da Lei n.º 9.873/1999.
13.	Feitas essas breves observações, esta representante do Ministério Público de Contas manifesta-se de acordo com a proposta de encaminhamento alvitrada pela Unidade Técnica (Peças 53 a 55) ."
	É o relatório.

Mayara de Sousa Santos Doudement Mousinho (9941/OAB-PI), Luanna Gomes Portela (10.959/OAB-PI) e outros, representando o Município de Madeiro - PI.

Procuradora-Geral Cristina Machado da Costa e Silva.

TOMADA DE CONTAS ESPECIAL. CONVÊNIO. RETIRADA DOS RECURSOS DA CONTA ESPECÍFICA SEM IDENTIFICAÇÃO DO DESTINATÁRIO E SEM COMPROVAÇÃO DE QUE OS VALORES FORAM APORTADOS NA EXECUÇÃO DO OBJETO. AUSÊNCIA DE PRESTAÇÃO DE CONTAS. CITAÇÃO. REVELIA. DESFALQUE OU DESVIO DE RECURSOS. CONTAS IRREGULARES, COM IMPUTAÇÃO DE DÉBITO E DA MULTA DO ART. 57 DA LEI ORGÂNICA, NO VALOR MÁXIMO.

TOMADA DE CONTAS ESPECIAL (TCE)

Secretaria de Controle Externo de Tomada de Contas Especial (SecexTCE).

Atuo nestes autos com fundamento no art. 27-A da Resolução-TCU 175/2005, tendo em vista ter sido designado, por meio da Portaria-TCU 17-SEAE, de 8 de abril de 2022, substituto do eminente Ministro Benjamin Zymler.
2.	Cuidam os autos de tomada de contas especial instaurada pela Companhia de Desenvolvimento dos Vales de São Francisco e Parnaíba (Codevasf) , à época vinculada ao então Ministério da Integração Nacional, em razão da não execução do Convênio 7.93.07.0218/00, celebrado com o Município de Madeiro/PI, tendo por objeto a construção de uma ponte em concreto armado sobre o Riacho do Viu na sede do município, segundo o plano de trabalho.
3.	A vigência foi estipulada para o período de 29/12/2008 a 27/5/2015, em função de diversas prorrogações de ofício. 
4.	Para a consecução do empreendimento, foi previsto o aporte de R$ 200.000,00, sendo R$ 190.000,00 à conta do concedente e o restante a cargo do município. Inicialmente, a Codevasf liberou R$ 76.000,00, em 29/12/2011, com vistas à realização das seguintes metas:
a) 	Meta 1: elaboração do projeto executivo;
b) 	Meta 2: primeira etapa da construção da ponte.
5.	Na sequência, o órgão concedente solicitou a apresentação do projeto executivo e verificou, a partir de informações trazidas pelo prefeito sucessor, que não havia nenhum documento relativo ao convênio e que a quantia transferida havia sido repassada da conta específica.
6.	Tendo em vista o não saneamento da irregularidade, a entidade instaurou a presente tomada de contas especial e, ao final, concluiu que a Sra. Maria Regina Queiroz de Almeida, prefeita do Município de Madeiro/PI (Gestões: 2005-2008 e 2009-2012) , era responsável, na condição de gestora dos recursos, pelo prejuízo de R$ 76.000,00, em valores históricos.
7.	Submetidos os autos a esta Corte de Contas, o Ministro Benjamin Zymler determinou a citação da referida gestora em razão das seguintes ocorrências:
"a) não execução do objeto do Convênio 7.93.07.0218/00, conforme vistoria in loco realizada pela Codevasf; e 
b) irregular execução financeira da primeira parcela recebida pelo município, no valor de R$ 76.000,00, em 29/12/2011, materializada pela transferência dos recursos à conta do município e a posterior transferência de idêntico valor, dois dias depois, para uma conta corrente de pessoa física e sem identificação do correntista, conforme informado pelo Município de Madeiro/PI por meio do Ofício GAB 56/2013."
8.	Ademais, ordenou que a SecexTCE, preliminarmente à realização da aludida medida processual, juntasse ao processo cópia do extrato bancário da conta específica do convênio referente ao período de movimentação dos recursos repassados, realizando as diligências que entendesse pertinentes para tanto.
9.	Transcorrido o prazo regimental, a Sra. Maria Regina Queiroz de Almeida não enviou nenhuma resposta. A unidade técnica deu seguimento ao processo e, após analisar o conjunto probatório acostado aos autos, propôs julgar irregulares as contas da responsável, condenando-a ao pagamento do débito e da multa especificada no art. 57 da Lei 8.443/1992.
10.	O Ministério Público junto ao TCU concordou com a análise da SecexTCE mas teceu considerações sobre o critério que entende aplicável à análise da ocorrência ou não da prescrição da pretensão ressarcitória. Tomando como base as premissas indicadas, constatou que não houve o transcurso do prazo prescricional no presente caso.
11.	Feito esse necessário resumo, passo a decidir.
II - Da prescrição
12.	No que diz respeito à prescrição, ressalto que, no julgamento do Recurso Extraordinário 636.886 AL (Tema 899) , que tratou da prescritibilidade da pretensão de ressarcimento ao Erário fundada em decisão de tribunal de contas, os embargos de declaração opostos ao decisum foram apreciados pelo Plenário do Supremo Tribunal Federal, em sessão virtual ocorrida de 13/8 a 20/8/2021.
13. 	Na ocasião, o STF, por maioria, rejeitou o expediente recursal, nos termos do voto do relator, Ministro Alexandre de Moraes, do qual consta a seguinte passagem:
"Os argumentos acima elencados conduzem à conclusão no sentido de que a pretensão executória de título executivo proveniente de decisão do TCU da qual resulte imputação de débito ou multa é prescritível; e, portanto, a ela se aplica o prazo prescricional da Lei de Execução Fiscal.
Nenhuma consideração houve acerca do prazo para constituição do título executivo, até porque esse não era o objeto da questão cuja repercussão geral foi reconhecida no Tema 899, que ficou adstrito, como sobejamente já apontado, à fase posterior a formação do título."
14. 	Desse modo, se a questão decidida no RE 636.886 AL (Tema 899) não abordou a prescritibilidade das medidas administrativas adotadas no curso do processo de controle externo, ou seja, da existência de prazo prescricional para a constituição do título executivo extrajudicial por tribunal de contas, não há que se cogitar em mudança na jurisprudência desta Corte de Contas, segundo a qual são imprescritíveis os processos de controle externo que tratem de dano ao Erário decorrente da irregular aplicação de recursos públicos.
15.	Essa posição foi corroborada em diversos precedentes mais recentes deste Tribunal, a exemplo dos Acórdão 18195/2021-TCU-Primeira Câmara, 16.675/2021-1ª Câmara, 2.272/2021-Plenário, 15.157/2021-1ª Câmara, 2.149/2021-1ª Câmara e 13.302/2021-1ª Câmara 
16.	O mesmo se afirma em relação à prescrição da pretensão punitiva. Assim, permanece aplicável o entendimento de que ela se subordina ao prazo geral de prescrição indicado no art. 205 da Lei 10.406/2002 (Código Civil) , de dez anos, nos termos do incidente de uniformização de jurisprudência resolvido por meio do Acórdão 1441/2016-TCU-Plenário.
17.	No presente caso, a irregularidade atribuída à Sra. Maria Regina Queiroz de Almeida foi a não execução do objeto do Convênio 7.93.07.0218/00 e a irregular execução financeira da primeira parcela recebida pelo município, consubstanciada pela transferência do valor repassado à conta desconhecida, em 3/1/2012. Dessa forma, considerando que a citação da responsável foi autorizada em 17/7/2019, não se operou a prescrição da pretensão punitiva.
III - Do mérito
18.	Conforme o extrato bancário juntado aos autos, o valor repassado pela Codevasf, no montante de R$ 76.000,00, foi depositado em 3/1/2012 e transferido (on line) em 5/1/2012, sem indicação do destinatário. Além disso, o órgão concedente verificou que não houve execução do objeto, não havendo nenhuma documentação comprobatória de eventuais gastos realizados com a referida quantia.
19.	Os fatos supramencionados indicam a ocorrência de omissão no dever de prestar contas e desfalque ou desvio de dinheiros, bens ou valores públicos, tendo sido configuradas as hipóteses consignadas no art. 16, inciso III, alíneas "a" e "d", da Lei 8.443/1992. Nesse cenário, considerando a ausência de documentos aptos elidir os achados, não há outro caminho a não ser julgar irregulares as contas da Sra. Maria Regina Queiroz de Almeida e condená-la ao pagamento do débito indicado pela SecexTCE.
20.	A única observação a ser feita é que a unidade técnica alterou a data do débito, ajustando-a à do ingresso dos recursos na conta específica - 3/1/2012, em vez de 29/12/2011, como indicado no ofício citatório. Considerando que a mudança está de acordo com a jurisprudência do TCU e não é prejudicial ao responsável, acolho o encaminhamento trazido pela SecexTCE.
21. 	Nesse ponto, passo a examinar as circunstâncias do cometimento da irregularidade, sua gravidade e a culpabilidade da agente.
22.	Com relação ao assunto, entendo que a retirada de recursos da conta específica do convênio, sem aplicação no objeto pactuado e sem qualquer informação quanto ao destino dado aos valores, constitui infração com máximo grau de reprovabilidade, na medida em que sinaliza a ocorrência de desfalque ou desvio de recursos públicos, em prejuízo não apenas do Erário como de toda a comunidade que seria beneficiária da obra pública. 
23.	Sendo assim, compreendo que a atitude da responsável é passível de ser punida com multa, por configurar a ocorrência de dolo na gestão dos recursos federais, nos termos do art. 28 da LINDB.
24.	Quanto ao exame da culpabilidade, não há nos autos qualquer elemento que possa sugerir a existência de circunstâncias práticas que tenham limitado ou impedido a atuação da agente em conformidade com a lei.
25. 	Como dito, os fatos denotam absoluto menoscabo com a coisa pública, o que configura infração de notória gravidade e reprovabilidade.
26.	Por fim, não constam do processo informações sobre outras circunstâncias atenuantes ou agravantes nem sobre a aplicação de sanções de mesma natureza e relativas ao mesmo fato.
27. 	Em face dessas premissas, julgo adequada a aplicação de multa individual fundada no art. 57 da Lei 8.443/1992, no valor de R$ 138.000,00, que equivale a aproximadamente 100% do montante do débito atualizado.
28. 	Tal percentual se justifica em razão de a ocorrência constituir a infração mais grave a ensejar o julgamento das contas pela irregularidade, dentre as catalogadas na Lei Orgânica do TCU, sendo adequado ajustar a reprimenda ao máximo valor permitido pela ordem jurídica. 
29.	Diante de todo o exposto, VOTO por que seja adotada a deliberação que ora submeto a este Colegiado.
TCU, Sala das Sessões, em 12 de abril de 2022.
WEDER DE OLIVEIRA
Relator